臺灣高等法院民事判決
111年度上易字第428號
上  訴  人  黃淳萱
訴訟代理人  李念和
被 上訴 人  陳卜菁
訴訟代理人  鄭亦珊律師
上列當事人間請求侵權行為損害賠償事件，上訴人對於中華民國
110年12月30日臺灣士林地方法院110年度訴字第516號判決提起
上訴，被上訴人提起附帶上訴，本院於111年9月14日言詞辯論終
結，判決如下：
    主      文
上訴及附帶上訴均駁回。
第二審訴訟費用關於上訴部分由上訴人負擔，關於附帶上訴部分
由被上訴人負擔。
    事實及理由
一、本件被上訴人在原審主張上訴人有如附表編號1至17、19所
    示侵害其配偶身分法益之行為，應分別賠償如附表所示之非
    財產上損害（見原審卷第301-302頁），上訴後，仍主張上
    訴人有同上之侵權行為及各應賠償之金額，合計新臺幣（下
    同）120萬元（見本院卷第86-88頁），另請求本院亦得綜合
    審酌上訴人應賠償金額總額120萬元（見本院卷第114-115、
    151頁），核係不變更訴訟標的，僅補充、更正事實上、法
    律上之陳述，依民事訴訟法第256條規定，非為訴之變更或
    追加，合先敘明。　　
二、被上訴人主張：上訴人明知伊與蔣尚樺為夫妻關係，育有2
    名未成年子女，雙方多次共同參與親子出遊活動，竟自民國
    107年5月起至109年10月間，與蔣尚樺有如附表所示逾越一
    般男女正常友誼之親密交往行為，嚴重破壞伊之婚姻生活圓
    滿安全幸福，不法侵害伊基於配偶關係之身分法益，情節重
    大，爰依民法第184條第1項後段、第195條第1項、第3項規
    定，請求上訴人賠償120萬元，及自起訴狀繕本送達翌日起
    加計法定遲延利息（被上訴人逾此範圍之請求，經原審判決
    駁回，未據其聲明不服，不在本院審理範圍）。
三、上訴人則以：兩造雖在親子社團認識，但伊不清楚蔣尚樺與
    被上訴人間有無婚姻關係。蔣尚樺對伊主動示好，伊一再拒
    絕，蔣尚樺仍百般糾纏，甚至對伊性侵害，且持照片、信件
    要挾，強迫伊視訊，蔣尚樺個人之脫序行為與伊無關，伊因
    「斯德哥爾摩症候群」而對蔣尚樺心生同情，並無侵害被上
    訴人配偶身分法益。且被上訴人於107年11月間即知悉蔣尚
    樺對伊有騷擾之情事，遲至110年4月始提出本件訴訟請求損
    害賠償，已逾民法第197條規定之2年時效期間，伊得拒絕賠
    償。又伊並無收入，全賴伊之配偶即訴訟代理人李念和資助
    ，原判決命伊賠償金額過高等語，資為抗辯。
四、原審判決上訴人應給付被上訴人60萬元，及自110年5月14日
    起至清償日止，按週年利率5％計算之利息，駁回被上訴人其
    餘之訴。上訴人對其敗訴部分不服，提起上訴，聲明：㈠原
    判決不利於上訴人部分廢棄；㈡上開廢棄部分，被上訴人在
    第一審之訴駁回。被上訴人除對上訴人之上訴為答辯聲明：
    上訴駁回外，並提起附帶上訴，聲明：㈠原判決關於駁回被
    上訴人後開第二項之訴部分廢棄；㈡上訴人應再給付被上訴
    人60萬元，及自110年5月14日起至清償日止，按週年利率5％
    計算之利息。上訴人對於被上訴人之附帶上訴，則為答辯聲
    明：附帶上訴駁回。
五、查被上訴人與蔣尚樺於95年10月3日結婚，上訴人與李念和
    於96年3月29日結婚，雙方婚姻關係迄仍存續中等情，有兩
    造之戶籍資料查詢表可稽（見原審卷第230、238頁）。上訴
    人雖抗辯其不知被上訴人與蔣尚樺有婚姻關係云云，惟查，
    上訴人自承兩造係於親子社團認識，其知悉蔣尚樺有同居之
    人及生育小孩等情（見原審卷第110、187頁），且上訴人與
    蔣尚樺以Line通訊時，於107年4月13日即向蔣尚樺表示：「
    你有家室的人了」（見原審卷第276頁），107年4月16日：
    「May媽（指被上訴人）！你老公精神出軌了～～～～」（見原
    審卷第282頁），107年4月17日：「這麼好的機會就讓給你
    老婆好了」（見原審卷第284頁），107年4月19日：「如果
    你發現你老婆外面有男人，你會怎樣」（見原審卷第286頁
    ），107年5月2日：「等下就能找你老婆在家開了」（見原
    審卷第286頁），107年9月3日：「她身為人妻，那種被背叛
    的感覺…你於心何忍」、「這種互相矛盾的心情，每天上演
    著」（見原審卷第292頁），堪認上訴人自始明知蔣尚樺「
    有家室」，為被上訴人之「老公」，被上訴人為蔣尚樺之「
    老婆」、「人妻」，其與蔣尚樺來往是「出軌」、「背叛」
    等情。上訴人抗辯其不知被上訴人與蔣尚樺有婚姻關係云云
    ，難信可取。
六、按因故意或過失，不法侵害他人之權利者，負損害賠償責任
    ；故意以背於善良風俗之方法，加損害於他人者亦同，民法
    第184條第1項定有明文。次按不法侵害他人之身體、健康、
    名譽、自由、信用、隱私、貞操，或不法侵害其他人格法益
    而情節重大者，被害人雖非財產上之損害，亦得請求賠償相
    當之金額；前2項規定，於不法侵害他人基於父、母、子、
    女或配偶關係之身分法益而情節重大者，準用之，同法第19
    5條第1項前段、第3項亦有明文。又婚姻係以夫妻之共同生
    活為其目的，配偶應互相協力保持其共同生活之圓滿安全及
    幸福，而互負誠實義務，配偶之一方行為不誠實，與其他異
    性有逾越一般正常友誼範疇之交往互動關係，足以破壞共同
    生活之圓滿安全及幸福者，即屬違反因婚姻契約所負義務而
    侵害他方之身分法益（最高法院55年度台上字第2053號判決
    、106年度台上字第1108號裁定意旨參照）。查：
　㈠被上訴人主張上訴人與蔣尚樺有如附表編號1至17所示逾越一
    般友誼之不正常男女關係，業據其提出兩人有親密動作之視
    訊畫面截圖照片、在車上嘴對嘴親吻及在汽車旅館共處之照
    片、傾訴情意之筆記本、信箋、電子郵件為證（見原審卷第
    34-60、222-226頁），並經原審當庭勘驗手機存檔及文書原
    本明確（見原審卷第343-345頁）。上訴人亦不爭執其與蔣
    尚樺曾有不正常男女關係，及有如附表編號1至3所示與蔣尚
    樺共赴汽車旅館等情（見原審卷第110、187、250頁），另
    提出蔣尚樺與其視訊時，裸露生殖器自慰射精之畫面截圖照
    片為證（見原審卷第168-172頁）。且上訴人之配偶李念和
    另案起訴請求蔣尚樺侵權行為損害賠償事件中，亦有提出附
    表編號2、3、6、9、10、14、15所示照片，及蔣尚樺寫給上
    訴人訴說愛意之紙條、信箋為證（經本院調取原法院110年
    度訴字第1245號卷第20-30、212、213、222、238-239、32-
    44頁核閱明確），堪認上訴人與蔣尚樺確有逾越一般正常友
    誼之男女親密交往關係，足以破壞被上訴人婚姻之圓滿幸福
    。至被上訴人另主張附表編號19所示兩人共赴汽車旅館近百
    次部分，雖以上訴人所提答辯狀為據，惟依上訴人答辯狀之
    記載，其僅承認蔣尚樺曾提出要求近百次，尚非承認兩人確
    有實際共赴汽車旅館近百次（見原審卷第112頁），被上訴
    人復未提出其他證據足資佐證，則其主張上訴人有如附表編
    號19所示行為即非可採。
　㈡上訴人雖爭執被上訴人所提編號4至8所示照片之真正（見原
    審卷第345頁），惟被上訴人已陳明上開照片係李念和發現
    上訴人電腦檔案並交給被上訴人，業經原審當庭勘驗檔案明
    確（見原審卷第343-345頁），而李念和於另案起訴請求蔣
    尚樺損害賠償之民事起訴狀，亦有記載李念和發現上訴人與
    蔣尚樺親密往來之備份照片後，曾與被上訴人聯繫確認內容
    等節，李念和亦有於另案提出附表編號6所示照片，據以主
    張蔣尚樺有此侵權行為（見本院卷第194-195、209頁，經本
    院調取原法院110年度訴字第1245號卷第13-14、207、222頁
    核閱明確），堪認上開照片為真。參以上訴人與蔣尚樺於10
    8年9月9日、109年10月11日仍有如附表編號14、15所示視訊
    行為，則被上訴人主張兩人於108年6月至12月間有如附表編
    號4至8所示視訊及親密行為，應可採信。上訴人另抗辯：附
    表編號11至13所示文書是寫給自己之心情小記，不能作為證
    據云云。然上訴人既不爭執附表編號11至13所示文書之真正
    及該內容為其所寫（見原審卷第346頁），而被上訴人主張
    該等文書係上訴人交給蔣尚樺傳情之用，亦經原審勘驗被上
    訴人確持有文書原本（見原審卷第345-346頁），應可採信
    。上訴人復不能證明上開文書有應予排除證據能力之違法情
    形，自可佐證上訴人與蔣尚樺有逾越友誼之男女親密關係。
　㈢上訴人又抗辯被上訴人所提證據均係蔣尚樺違背其意願刻意
    創造、拍攝、留存，目的是以此要挾糾纏，其對於蔣尚樺之
    騷擾均有具體拒絕、勸說、迴避，其於視訊時並非自願，兩
    人並無交往行為云云，並以其與蔣尚樺間Line通訊紀錄為證
    （見原審卷第126-166頁）。縱認係蔣尚樺主動追求上訴人
    ，惟上訴人於此2年半期間並未將蔣尚樺封鎖、刪除，亦未
    拒絕蔣尚樺開啟視訊之邀約，難認其與蔣尚樺共赴汽車旅館
    、視訊、寫信有違背其意願之情事。上訴人另對蔣尚樺提出
    妨害性自主之刑事案件，亦經檢察官認為蔣尚樺罪嫌不足而
    為不起訴處分確定（見本院卷第89-100頁），上訴人不能證
    明其與蔣尚樺於此長達2年半期間之互動係遭受強迫。至於
    上訴人所提兩人間對話紀錄，其雖於109年6月4日表示：「
    我只是不想繼續痛苦著」、「你就好好讓她愛你，什麼事都
    沒了」、「我退出」、「我也受不了，我要全刪了」、「不
    要只想她的不好，去找回妳們的愛」（見原審卷第146頁）
    、「時間會沖淡一切」、「回憶留給你」、「忘了我」、「
    放心底」（見原審卷第148頁）、「我已經放下了，也麻煩
    你放下」、「去找可以配合你的，我沒空理你」（見原審卷
    第150頁），然於109年8月29日又向蔣尚樺表示：「說好了
    都要告訴我，結果呢？你什麼都說不出來」、「你不是說你
    給不起」、「那我等你幹嘛到底」、「會怕，就不要再給我
    期待」、「我覺得無所謂的你覺得有所謂，我們之間這麼禁
    不起你的害怕」、「等一個永遠都不能飛到身邊的人，有什
    麼意義」（見原審卷第152頁）、「講的都假的！沒有一件
    事做到」（見原審卷第154頁），於同年9月5日：「沒關係
    ，你就盡量讓我討厭你，我就可以繼續把不該留的全部丟掉
    」、「我相信那天很快就會到」、「不說拉倒！反正你的話
    我也當放屁，不會再相信你了」、「很快你就完全找不到我
    了，你就可以專心聽她講故事」、「叫我等等，你要不要算
    一下等了幾個小時」、「你說沒忘記說過的，你講了什麼」
    （見原審卷第156頁）、「你說的都假的，我不想再相信你
    」、「說那些就算了！你答應我的事根本沒做到」、「我一
    再給你機會，你一再不屑」、「所以，多說的，你何必再來
    強求我原諒你」、「我可以原諒你的情緒化，但我沒辦法接
    受不能溝通的男人」（見原審卷第158頁）、「讓你感受已
    讀不回的感覺」、「多看多心碎的」（見原審卷第160頁）
    、「我們今天會這樣都是因為你」、「刪掉了大家都不會亂
    想」、「所有一切的一切都當沒發生過」、「你想留著 都
    給你」（見原審卷第166頁），況上訴人於108年9月9日、10
    9年10月11日並未拒絕蔣尚樺裸身視訊（如附表編號14、15
    ），足見上訴人雖曾揚言退出、丟掉、刪除、不再相信蔣尚
    樺，但實際上仍繼續等待並給予蔣尚樺機會，猶未斷絕往來
    。且由上訴人於109年12月7日寫給蔣尚樺之電子郵件內容：
    「老爺在我打電動的電腦裡，不小心看到了你的照片還有我
    寫給你的信」、「原本，我是想要吞了這一切，所有的錯都
    是我吧！我雙面人、我勾引你、我開車帶你去motel、都是
    我！」、「可是我心好痛…」、「我告訴他，我很愛你，非
    常非常愛…那種刻骨銘心的愛，需要時間沖淡」、「回憶跟
    真相拉扯著，讓我好難過，好沮喪」、「總看著天空，你是
    不是也一樣思念著」（見原審卷第226頁），益徵上訴人與
    蔣尚樺之間確曾發展男女情愛，至109年12月間仍對蔣尚樺
    存有情意。則上訴人抗辯其亟欲擺脫蔣尚樺糾纏，並非自願
    云云，難認可信。
　㈣至上訴人雖抗辯其因遭蔣尚樺性侵害及蔣尚樺稱已愛慕其11
    年，致其產生「斯德哥爾摩症候群」，對蔣尚樺轉為同情云
    云（見原審卷第112頁），惟上訴人不能證明其有受蔣尚樺
    強迫之情事，已如前述，且上訴人迄未提出其有確診「斯德
    哥爾摩症候群」並進行諮商或心理治療之相關證明，自難採
    信其此部分抗辯為真。
　㈤綜上，被上訴人主張上訴人有如附表編號1至17所示行為，侵
    害其配偶身分法益情節重大等情為可取，則其依民法第184
    條第1項後段、第195條第3項準用第1項規定，請求上訴人賠
    償其所受非財產上損害，洵屬有據。　
七、上訴人又抗辯被上訴人提起本件訴訟請求損害賠償，已逾2
    年時效期間云云。惟按民法第197條第1項規定：「因侵權行
    為所生之損害賠償請求權，自請求權人知有損害及賠償義務
    人時起，2年間不行使而消滅」。所謂知有損害及賠償義務
    人之知，係指明知而言。如當事人間就知之時間有所爭執，
    應由賠償義務人就請求權人知悉在前之事實，負舉證責任（
    最高法院72年度台上字第1428號判例意旨參照）。觀諸上訴
    人所提其與被上訴人間於109年11月至110年1月間之對話紀
    錄，上訴人向被上訴人表示：「抱歉」、「我真的很對不起
    」、「我能理解你的心情，所以我其實是很想見你當面跟你
    道歉」等情（見原審卷第272頁），堪認被上訴人應於109年
    11月間發現兩人交往，並經上訴人承認且道歉。則被上訴人
    於110年4月1日提起本件訴訟請求上訴人賠償其所受損害（
    見原審卷第12頁），並未超過民法第197條第1項規定之2年
    時效期間。至上訴人提出其於107年10月28日、108年3月16
    日臉書貼文（見原審卷第266頁），僅係其個人意見，內容
    亦非具體明確，不能認係被上訴人已知悉受有損害之證據。
    而被上訴人於108年12月18日之訊息：「他（指蔣尚樺）在
    我和小孩面前，坦承和幾位女的有曖昧，妳也是其中一位」
    、「我不清楚你們什麼狀況」、「短期內請別和我ㄤ（指蔣
    尚樺）聯絡，謝謝」（見原審卷第264、218-220頁），僅能
    認定蔣尚樺曾向被上訴人坦承其與上訴人有曖昧之事，但當
    時上訴人回覆：「閒話家常應該不能算是曖昧吧」、「所以
    你那天傳了說我不尊重家庭 我也是滿頭黑人問號」、「哪
    有什麼狀況」、「別想太多了」，則被上訴人尚難確知兩人
    關係是否已達侵害配偶身分法益之程度。嗣被上訴人於109
    年11月20日發給李念和之訊息雖稱：「不堪的事我都當面對
    她（指上訴人）點過，但還再繼續錯誤近2年」（見原審卷
    第124頁），乃被上訴人於109年11月間知悉上訴人與蔣尚樺
    交往近2年之事，非謂被上訴人於2年前即已知悉兩人開始交
    往，上訴人執此為時效抗辯，亦難認可取。
八、按不法侵害他人之身分法益，被害人受有非財產上損害，請
    求加害人賠償相當金額之慰撫金時，法院對於慰撫金之量定
    ，應斟酌實際加害情形、所造成之影響、被害人痛苦程度、
    兩造之身分地位經濟情形及其他各種狀況，以核定相當之數
    額。爰審酌：上訴人明知蔣尚樺為被上訴人之配偶，雙方家
    庭曾共同參與活動，彼此相熟，竟與蔣尚樺發展婚外情，破
    壞被上訴人婚姻生活之圓滿、安全及幸福，致被上訴人罹患
    嚴重性重度憂鬱症，受有精神上莫大痛苦（見原審卷第32頁
    之診斷證明書、本院卷第231-255、325-353頁之診所就醫紀
    錄）；又兩造雖均無申報所得收入（見本院限制閱覽卷、原
    審卷第232-234、240-242頁之稅務電子閘門財產所得調件明
    細表），然上訴人自陳擔任美睫美甲師，且有美髮、設計、
    藝文創作等多項技能（見本院卷第132-133頁），有其美睫
    美甲工作坊之價目表、臉書封面及發文截圖可稽（見原審卷
    第66-68頁、本院卷第257-273、355-359頁），而被上訴人
    則自陳其大部分時間在照顧孩子、在學校擔任志工，曾做接
    睫毛工作，但自此事以後無法工作（見本院卷第389頁）；
    及李念和另案起訴請求蔣尚樺侵權行為損害賠償事件，經原
    法院以110年度訴字第1245號判決命蔣尚樺給付李念和60萬
    元本息確定（見原審卷第368-372頁，另經本院調取全卷核
    閱明確）等一切情狀，本院認被上訴人請求上訴人賠償非財
    產上之損害以60萬元為適當，逾此範圍之請求，則屬無據。
    　　　　
九、綜上所述，被上訴人依民法第184條第1項後段、第195條第3
    項準用第1項前段規定，請求上訴人給付60萬元，及自起訴
    狀繕本送達之翌日即110年5月14日（見原審卷第80、81頁之
    送達證書）起至清償日止，按週年利率5％計算之利息，核屬
    正當，應予准許，逾此範圍（除確定部分外）之請求，則屬
    無據，不應准許。原審就上開應准許部分所為上訴人敗訴之
    判決，及就上開不應准許部分所為被上訴人敗訴之判決，所
    持理由雖與本院不盡相同，惟結論並無二致，仍應予維持。
    上訴及附帶上訴論旨分別指摘原判決各該部分不當，求予廢
    棄改判，均為無理由。
十、本件事證已臻明確，上訴人於準備程序終結後始具狀聲請訊
    問證人蔣尚樺（見本院卷第382、389頁），核與民事訴訟法
    第276條規定不符，又兩造其餘之攻擊或防禦方法及所用之
    證據，經本院斟酌後，認為均不足以影響本判決之結果，爰
    不逐一論列，附此敘明。
、據上論結，本件上訴及附帶上訴均為無理由，依民事訴訟法
    第449條第2項、第78條，判決如主文。
中　　華　　民　　國　　111 　年　　9 　　月　　28　　日
                  民事第十二庭  
                      審判長法  官　陳婷玉
                            法  官　毛彥程
                            法  官　林晏如
正本係照原本作成。
不得上訴。
中　　華　　民　　國　　111 　年　　9 　　月　　28　　日

  　　　　　　　　　　　　　書記官  簡維萍

附表：